【裁判字號】    89,台上,7251
【裁判日期】    891130
【裁判案由】    貪污
【裁判全文】
最高法院刑事判決                              八十九年度台上字第七二五一號
    上  訴  人  乙  ○  ○
                尤希又‧亞芙.
                甲  ○  ○
右上訴人等因貪污案件，不服台灣高等法院台中分院中華民國八十九年八月十五日第
二審判決（八十九年度上訴字第十九號，起訴案號：台灣台中地方法檢察署八十八年
度偵字第五二一七號），提起上訴，本院判決如左：
    主  文
原判決撤銷，發回台灣高等法院台中分院。
    理  由
本件原判決認定上訴人乙○○係台中縣和平鄉公所建設課技士，為依據法令從事公務
之人員。其於民國八十六年間，負責承辦前台灣省政府及台中縣政府交辦之「德基水
庫淹沒區原住民保留地佳陽村落二八戶地上物果樹損失補償費」核發業務，奉命依台
中縣政府函轉和平鄉公所檢附之「德基水庫淹沒區佳陽部落遷村戶（二八戶）地上物
果樹補償清冊」，切實查對原始資料，填具印領清冊，據以發放補償費。明知台中縣
政府核定之補償清冊，其中受補償戶吳東漢（已歿，繼承人為上訴人尤希又‧亞芙，
即吳德成）所有坐落同縣和平鄉○○段第一○三地號之果樹應領補償費（即複價）其
中一筆為新台幣（下同）三萬零六百元；坐落同地段第一四八地號果樹應領補償費其
中一筆為六千元；周金泉（已歿，繼承人為上訴人甲○○）所有坐落同段第二五八地
號之果樹應領補償費其中一筆為一萬二千元，其均無更改之權。詎乙○○因積欠債務
，急需用錢，與尤希又‧亞芙、甲○○共同基於犯意聯絡，互相謀議由乙○○竄改上
開經台灣省政府核定補償費之公文書，溢發補償金與尤希又‧亞芙、甲○○後，再與
其朋分。乙○○即將上開吳東漢所有坐落同地段第一○三地號應領補償費由三萬零六
百元變造為三萬六千六百元、同地段第一四八地號應領補償費由六千元變造為二十萬
六千元；將周金泉所有坐落同地段二五八號應領補償費由一萬二千元變造為十一萬二
千元，合計變造增加金額為三十萬六千元。乙○○並明知為不實之事項，據以登載於
職務上所製作「八十六年一月十五日德基水庫集水區淹沒區原住民保留地佳陽村落二
十八戶地上物補償損失補助金印領清冊」（下稱補助金印領清冊）之公文書，溢發補
償金二十五萬七千五百元（含加計每年百分之五共五年之利息）與吳東漢之繼承人尤
希又‧亞芙，及十二萬五千元（含加計每年百分之五共五年之利息）與周金泉之繼承
人甲○○，合計三十八萬二千五百元。對於主管之事務，直接圖尤希又‧亞芙及甲○
○不法之利益，並間接圖自己不法之利益，惟事後尤希又‧亞芙、甲○○並未將溢領
款項朋分予乙○○。乙○○為掩飾犯行，又將另受補償戶張進破同段第七四號應領補
償費三十八萬二千五百元（含每年百分之五共五年利息），以使該補助金印領清冊之
核發總額與原核定總額相符，足生損害於張進破之繼承人張忠元、前台灣省政府及台
中縣政府對於德基水庫淹沒區佳陽村落二八戶地上物果樹損失補償之正確性。迄八十
六年底，經台中縣和平鄉公所課員林光田與台中縣政府原住民行政課人員共同核對台
中縣政府核定印領清冊及鄉公所製作之印領清冊，而查獲上情，並追繳溢領之款項等
情。因而撤銷第一審不當之判決，改判仍依牽連犯，從重論處乙○○共同依據法令從
事公務之人員，對於主管之事務，直接圖私人不法之利益罪刑及尤希又‧亞芙（即吳
德成）、甲○○共同與依據法令從事公務之人員，對於主管之事務，直接圖私人不法
之利益罪刑。固非無見。
惟查：(一)被告之自白，須非出於強暴、脅迫、利誘、詐欺或其他不正之方法，且與事
實相符者，始得採為證據。如果被告之自白，係出於不正之方法，並非自由陳述，即
其取得自白之程序，已非適法，則不問自白內容是否確與事實相符，因其非係適法之
證據，即不得採為判決之基礎。故審理事實之法院，遇有被告對於自白提出刑求之抗
辯時，先於其他事實而為調查。本件原判決係以乙○○於法務部調查局台中縣調查站
（下稱調查站）自白之供述，資為認定其犯罪之論據之一。然乙○○嗣於偵審中所具
書狀及調查時一再指稱其於調查站係遭調查人員以疲勞訊問、詐欺、威嚇手段，致為
不實自白（見偵卷第八十、九十六頁、一審卷第二十四頁背面、二十五頁、八十四頁
、原審卷第五十八頁背面）。原審就此項以不正當方法取供之抗辯，並未依法調查，
以察調查站取得自白之程序是否適法，遽採其於調查站之自白為論斷之基礎，其判決
即難謂為適法。(二)按共同被告所為不利於己之供述，固得採為其他共同被告犯罪之證
據，惟此項不利之供述，依刑事訴訟法第一百五十六條第二項之規定，仍應調查其他
必要之證據，以察其是否與事實相符，自難專憑此供述為其他共同被告犯罪事實之認
定。上訴人尤希又‧亞芙、甲○○二人始終否認有與乙○○共謀為本件圖利犯行。而
觀諸原判決理由謂「茍被告尤希又‧亞芙、甲○○未與被告乙○○共謀，蘇某亦無擅
自圖利渠二人而隱匿案外人張進破之補償金，自招刑責之理，是被告乙○○於調查站
之供述應為實在，且與事實相符，應堪採信」之語。似係採信該乙○○於調查站所為
不利於己之自白，資為認定尤希又‧亞芙與甲○○二人有與其共謀為本件圖利犯行之
證據。然乙○○於調查站自白之任意性原審未詳加調查釐清，既如前述，自亦不得採
為其他共同被告不利之證據。且關於尤希又‧亞芙與甲○○二人有否與乙○○共謀為
本件圖利情事，除乙○○於調查站之自白外，原判決並未說明有何其他補強證據，足
以證明蘇某此部份自白與事實相符，即採為不利於尤希又‧亞芙與甲○○之認定，亦
非適法。(三)證人周進喜、周吉德、吳美好及吳靜枝於原審均證稱不知甲○○、尤希又
‧亞芙有與乙○○共犯圖利情事，此項證言其證明力如何，固屬於事實審法院自由判
斷之職權，然其所為判斷，仍應受論理法則之支配。原判決對該二證人之證詞不說明
其有何瑕疵，徒以其分別係該二被告之兄姊，所證與乙○○調查站之供述不同，乃認
應以蘇某初訊所供為正確，而摒棄證人上開有利於尤希又‧亞芙與甲○○之證述，其
自由判斷之職權運用，顯不合論理法則。(四)證人即台中縣政府民政局原住民行政課技
士彭瑞宏於偵查中證稱和平鄉公所之清冊（即補助金印領清冊）已報至縣政府，但被
退回等語（見偵卷第七十、七十一頁），所供如果無誤，乙○○除於其職務上所製作
之補助金印領清冊為不實登載外，並進而將之呈報台中縣政府，而有行使該不實登載
公文書犯行，此與經起訴之公文書登載不實犯行，並具有高度行為吸收低度行為之實
質上一罪關係，即為本件起訴效力所及，原判決對之未予併論，亦有已受請求之事項
，未予判決之違法。(五)原判決事實認定「乙○○為掩飾犯行，將另外受補償戶張進破
同段第七四號應領補償費三十八萬二千五百元（含每年百分之五共五年利息），以使
該補助金印領清冊之核發總額與原核定總額相符，足生損害於張忠元……」。其中就
乙○○將該張進破應領補償費部分，如何為不實登載及張忠元與張進破關係如何，均
未加認定、記載，乃認乙○○所為足生損害於張忠元，此部份事實認定尚嫌缺略，自
不足為適用法律之依據。以上或係上訴意旨所指摘，或為本院得依職權調查之事項，
應認原判決有撤銷發回更審之原因。
據上論結，應依刑事訴訟法第三百九十七條、第四百零一條，判決如主文。
中      華      民      國    八十九    年     十一     月     三十     日
                              最高法院刑事第五庭
                                  審判長法官  紀  俊  乾
                                        法官  黃  正  興
                                        法官  陳  東  誥
                                        法官  張  春  福
                                        法官  韓  金  秀
      右正本證明與原本無異
                                              書  記  官
中      華      民      國    八十九    年     十二     月      五      日


司法院資訊處製作；財團法人民間司法改革基金會備份。
